臺灣高雄地方法院民事裁定
111年度消債職聲免字第54號

聲  請  人  邱鈺榛（原名：邱敬萍、邱敬平、邱秀卿）
即  債務人          
0000000000000000

代  理  人  蕭縈璐律師
相  對  人  
即債權人    聯邦商業銀行股份有限公司
0000000000000000

0000000000000000

法定代理人  李憲章  
相  對  人  
即債權人    中國信託商業銀行股份有限公司
0000000000000000

0000000000000000

法定代理人  利明献  
0000000000000000

0000000000000000

相  對  人  
即債權人    國泰世華商業銀行股份有限公司
0000000000000000

法定代理人  郭明鑑  
代  理  人  黃怡玲  
相  對  人  
即債權人    凱基商業銀行股份有限公司
0000000000000000

0000000000000000

法定代理人  魏寶生  
0000000000000000

0000000000000000

相  對  人  
即債權人    永豐商業銀行股份有限公司
0000000000000000

法定代理人  陳嘉賢  
代  理  人  陳瑞斌  
相  對  人  
即債權人    滙誠第一資產管理股份有限公司
0000000000000000

法定代理人  莊仲沼  
0000000000000000

0000000000000000

相  對  人  
即債權人    滙誠第二資產管理股份有限公司
0000000000000000

法定代理人  莊仲沼  
0000000000000000

0000000000000000

相  對  人  
即債權人    新光行銷股份有限公司
0000000000000000

法定代理人  李明新  
代  理  人  鄭穎聰  
相  對  人  
即債權人    良京實業股份有限公司
0000000000000000

法定代理人  平川秀一郎
0000000000000000

0000000000000000

0000000000000000

相  對  人  
即債權人    新加坡商艾星國際有限公司台灣分公司
0000000000000000

法定代理人  曾慧雯  
0000000000000000

0000000000000000

0000000000000000

上列當事人間消費者債務清理免責事件，本院裁定如下：
    主  文
債務人邱鈺榛應予免責。
    理  由
一、按法院為終止或終結清算程序之裁定確定後，除別有規定外
    ，應以裁定免除債務人之債務；又法院裁定開始清算程序後
    ，債務人有薪資、執行業務所得或其他固定收入，扣除自己
    及依法應受其扶養者所必要生活費用之數額後仍有餘額，而
    普通債權人之分配總額低於債務人聲請清算前2 年間，可處
    分所得扣除自己及依法應受其扶養者所必要生活費用之數額
    者，法院應為不免責之裁定，但債務人證明經普通債權人全
    體同意者，不在此限；而債務人有下列各款情形之一者，法
    院應為不免責之裁定，但債務人證明經普通債權人全體同意
    者，不在此限：（一）於七年內曾依破產法或本條例規定受
    免責；（二）隱匿、毀損應屬清算財團之財產，或為其他不
    利於債權人之處分；（三）捏造債務或承認不真實之債務；
    （四）聲請清算前二年內，因消費奢侈商品或服務、賭博或
    其他投機行為，所支出之總額逾該期間可處分所得扣除自己
    及依法應受其扶養者所必要生活費用之半數，或所負債務之
    總額逾聲請清算時無擔保及無優先權債務之半數，而生開始
    清算之原因；（五）於清算聲請前一年內，已有清算之原因
    ，而隱瞞其事實，使他人與之為交易致生損害；（六）明知
    已有清算原因之事實，非基於本人之義務，而以特別利於債
    權人中之一人或數人為目的，提供擔保或消滅債務；（七）
    隱匿、毀棄、偽造或變造帳簿或其他會計文件之全部或一部
    ，致其財產之狀況不真確；（八）故意於財產及收入狀況說
    明書為不實之記載，或有其他故意違反本條例所定義務之行
    為，消費者債務清理條例（下稱消債條例）第132條、第133
     條及第134 條分別定有明文。
二、經查：
　㈠聲請人即債務人前於民國109年5月18日向本院聲請清算，經
    本院109年度消債清字第122號裁定准自109年12月21日起開
    始清算程序；嗣全體債權人於清算程序共計受償新臺幣（下
    同）881,835元，經本院於110年10月14日以109年度司執消
    債清字第224號裁定清算程序終結等情，業經本院調取前開
    卷宗核閱無訛。依首揭規定，本院應為債務人是否免責之裁
    定。
  ㈡經本院函詢各債權人陳述意見，債權人雖未表示同意債務人
    免責，然查：
  ⒈債務人無消債條例第133 條所定應不予免責之情形：
　⑴債務人於開始清算程序後之收支情形：本件債務人於本院裁
    定開始清算程序後，為照顧父母親而無業，仰賴兄弟姐妹陳
    豐家、邱麗珍、邱惠華每月資助共20,000元生活費用，另於
    110年10月26日有艾多美股份有限公司(下稱艾多美公司)直
    銷收入1,713元，前於110年6月30日領取行政院疫紓困補助1
    0,000元，未領取其他補助或給付，又第三人蘇家穎因對債
    務人為侵權行為，而於110年11月5日賠付70,000元等情，此
    有艾多美股份有限公司函（本案卷第55頁）、兄弟姐妹簽立
    之切結書（本案卷第137頁）、勞工保險被保險人投保資料
    表（本案卷第36頁）、社會補助查詢表（本案卷第34至35頁
    ）、租金補助查詢表（本案卷第33頁）、勞動部勞工保險局
    函（本案卷第47頁）、勞動部勞動力發展署高屏澎東分署函
    （本案卷第44頁）、109年至110年稅務電子閘門財產所得調
    件明細表（本案卷第37至38頁、第132頁）、存簿（本案卷
    第88至89頁）在卷可參。又債務人係租屋居住，依衛生福利
    部公布之高雄市每人每月最低生活費，109年度至111年度各
    為13,099元、13,341元、14,419元，1.2倍(消債條例第64條
    之2第1項規定）即為15,719元、16,009元、17,303元，債務
    人主張其每月生活必要支出約15,226元，未逾此範圍，適於
    採計。從而，債務人開始清算程序後之平均每月可處分所得
    24,301元【計算式：（20,000×19＋1,713＋10,000＋70,000）÷
    19＝24,301，本裁定計算式均採元以下4捨5入】，扣除其每
    月必要支出15,226元後，尚餘9,075元（計算式：24,301－15
    ,226＝9,075）。
　⑵債務人於聲請清算程序前2年（即自107年6月至109年5月止）
    收支情形：
  ①債務人於品香麵館任兼職計時員工，原每月收入19,500元，
    自109年3月15日起減為每月12,480元，並有艾多美公司直銷
    收入共計9,891元，另於108年領有旗山天后宮年節青年創業
    獎金擲杯活動獎金5,888元、太平洋電線電纜股份有限公司
    股利2元，於108年12月17日向三商美邦人壽保險股份有限公
    司(下稱三商美邦)申請保單借款50,000元，未領取補助或給
    付，至債務人於108年度申報亞太電信股份有限公司（下稱
    亞太電信）競技所得6,490元，係參加亞太電信抽獎活動所
    獲得之AIRPODS藍芽耳機價值，爰不計入開始清算前2年之可
    處分所得等情，除據其陳明在卷，並有債務人107年度至108
    年度綜合所得稅各類所得資料清單【本院109年度消債清字
    第122號卷（下稱清卷）第23頁、第77頁】、109年度稅務電
    子閘門財產所得調件明細表（本案卷第37至38頁）、社會補
    助查詢表（清卷第60至62頁）、高雄市政府都市發展局函（
    清卷第55頁）、薪資減少證明（清卷第76頁）、艾多美公司
    函（清卷第52頁、本案卷第55頁）、旗山天后宮管理委員會
    函（本案卷第45至46頁）、亞太電信函（本案卷第63頁）、
    三商美邦函（清卷第58至61頁）、勞工保險被保險人投保資
    料表（清卷第21至22頁）、勞動部勞工保險局函（清卷第53
    頁）、勞動部勞動力發展署高屏澎東分署函（清卷第53頁）
    等可參；債務人以保單（價值準備金）設質向保險人取得借
    款，因保單價值準備金為債務人責任財產，則其此舉，實係
    處分其責任財產之所得，應認屬可處分所得。是債務人於聲
    請清算前2年可處分所得合計為512,721元（計算式：19,500
    ×21＋12,480×3＋9,891＋5,888＋2＋50,000＝512,721），應堪認
    定。
　②關於債務人之必要生活費用部分，依消債條例第64條之2第1 
    項規定，債務人必要生活費用，以最近1 年衛生福利部或直
    轄市政府所公告當地區每人每月最低生活費1.2倍定之。而
    依衛生福利部公布之高雄市每人每月最低生活費，107年度
    至109年度各為12,941元、13,099元、13,099元，1.2倍即為
    15,529元、15,719元、15,719元，債務人主張其每月生活必
    要支出約13,700元，未逾此範圍，適於採計，是債務人於聲
    請清算前2年間之必要生活費用應為328,800元（計算式：13
    ,700×24＝328,800）。
　⑶綜上，債務人於清算程序開始後之每月固定收入，扣除自己
    之必要生活費後，仍有餘額，而債務人聲請清算前2年間之
    可處分所得合計為512,721元，扣除個人必要支出328,800元
    後，固有餘額183,921元，然尚低於普通債權人於清算程序
    之分配總額881,835元，債務人無消債條例第133 條所規定
    不免責事由存在，應堪認定。
  ⒉債務人無消債條例第134 條各款應不予免責之情形：
　⑴債權人永豐商業銀行股份有限公司雖稱：債務人不願保單遭
    清算而曾於110年5月4日具狀撤回清算之聲請，足認債務人
    有資力且隱匿財產拒絕清償，且債務人繳納保費來源亦有疑
    義云云。惟債務人於清算程序中業已陳報保單之投保狀況，
    縱於110年5月4日具狀撤回清算之聲請，亦須經全體債權人
    同意始得撤回，是其撤回，尚與隱匿、毀損清算財團財產、
    為其他不利於債權人之處分財產行為有間。又債務人稱係向
    胞姐邱麗珍借款38,807元（即相當三商美邦人壽保單解約金
    ）用以供債權人分配，其餘843,028元則係由富邦人壽將保
    單解約，逕解繳解約金予本院供債權人分配，有邱麗珍簽立
    之借款證明書（本案卷第87頁）可證，債務人所陳尚合情理
    ，應值採信。債權人既未就債務人究竟有何隱匿帳簿或其他
    會計文件之全部或一部，致其財產狀況不真確之情事提出任
    何證據資料以供本院審酌，則本院尚難僅憑其以此換價清償
    方式即遽認債務人構成消債條例第134條第7款所定不應免責
    之情形存在，是債權人永豐商業銀行股份有限公司此部分主
    張尚難憑採。
　⑵債權人良京實業股份有限公司固請求本院函查聲請人有無申
    請保單借款，及函查保險公司，調查債務人有無漏未陳報之
    保險契約，以確認有無消債條例第134 條第2、8款不免責事
    由云云，惟按消債條例第134條第2款規定之「故意隱匿、毀
    損應屬清算財團之財產，或為其他不利於債權人之處分」，
    須係在清算程序中所為，且隱匿、毀損者，為應屬清算財團
    之財產，始能構成。依同條例第98條第1項第1款規定，清算
    財團應以法院裁定開始清算程序時之債務人財產為限（100
    年第6期民事業務研究會第16號法律問題研審小組意見參照
    ），則開始清算程序前債務人保單價值準備金尚不屬於清算
    財團之財產，本院裁定准許債務人自109年12月21日開始清
    算程序，其於108年12月17日向三商美邦人壽申請保單借款5
    0,000元，即非在清算程序中所為。而其於清算程序中亦未
    曾申請保單借款，難認債務人有消債條例第134條第2、8款
    所定不予免責之事由。又債務人於清算程序中，就其投保狀
    況，已提出中華民國人壽保險商業同業公會保險業通報作業
    資訊系統資料查詢結果表供本院調查（見清卷第79頁），並
    無應陳報而未陳報之保單。
　⑶債務人於107年7月3日至11日、同年10月1日至5日雖有出入境
    紀錄，然債務人陳稱：107年7月3日至11日係至澳洲參加子
    女婚禮，機票及住宿均由前配偶羅瑞蓬刷卡支付，同年10月
    1日至5日至越南旅遊，則係品香麵館負責人吳晉洋以其購買
    康寶雞粉獲贈之點數13,000點兌換含飲食住宿之旅遊券，因
    該旅遊券有使用期限，適吳晉洋無法如期出遊，乃提供該旅
    遊券予債務人，並有羅瑞蓬之信用卡帳單、點數兌換擷取畫
    面、吳晉洋陳報狀為證（本案卷第84至86頁、第133頁、第1
    59頁），是該2次出境所須機票、食宿費用均非由債務人支
    付，難認債務人具有消債條例第134 條第4 款規定之情事。
    　
　⑷此外，各債權人亦未提出證據證明債務人有何構成消債條例
    第134條各款之事由，且經本院職權調查結果，亦無合於消
    債條例第134 條其他各款之情事。
三、綜上所述，本件債務人於開始清算程序前2年，其每月收入
    扣除生活必要支出之餘額低於普通債權人於清算程序之分配
    總額，無消債條例第133 條所定不予免責情事，復查無消債
    條例第134 條各款所定應不予免責之事由存在。揆諸前揭規
    定，本件應為債務人免責之裁定，爰裁定如主文。
中　　華　　民　　國　　111 　年　　7 　　月　　27　　日
              　　民事庭　　  法　官　李育信
以上正本係照原本作成。
如對本裁定不服，得於裁定送達後10日內向本院提出抗告狀，並
繳納抗告裁判費新臺幣1,000 元。
中　　華　　民　　國　　111 　年　　7 　　月　　27　　日

  　                          書記官　何福添